臺灣彰化地方法院刑事判決　　　　　　　 96年度易字第140號
公　訴　人　臺灣彰化地方法院檢察署檢察官
被　　　告　甲○○
上列被告因詐欺案件，經檢察官提起公訴（95年度偵字第9102號
），本院判決如下：
    主  文
甲○○連續幫助意圖為自己不法之所有，以詐術使人將本人之物
交付，累犯，處有期徒刑陸月，如易科罰金，以銀元參佰元即新
臺幣玖佰元折算壹日。
    犯罪事實
一、甲○○曾因強盜、竊盜、詐欺等案件，經臺灣臺中地方法院
    以91年度易字第2472號、92年度訴字第1227號分別判處有期
    徒刑3 月、1 年4 月、10月，並定其應執行刑為有期徒刑2
    年2 月，甫於民國94年5 月18日縮短刑期執行完畢。詎仍不
    知悔改，明知國內社會上層出不窮之詐騙集團或不法份子為
    掩飾其不法行徑，避免執法人員之追究及處罰，經常利用他
    人之存款帳戶掩人耳目，因此，在客觀上可以預見一般取得
    他人帳戶使用之行徑，常與行財產犯罪所需有密切關連，竟
    因經濟陷於困頓而起貪念，對於其提供帳戶雖無引發他人萌
    生犯罪之確信，但因出售帳戶有利可圖，仍以縱若他人持其
    存摺、提款卡、印鑑章及密碼作為詐騙犯罪工具亦不違反其
    本意之不確定故意，基於幫助詐欺之概括犯意，於95年4 月
    13日，在不詳地點，將其申設之臺中商業銀行太平分行（帳
    號：000000000000號）帳戶，及於同年月14日，在不詳地點
    ，將其申設之中國國際商業銀行太平分行（帳號：00000000
    000號）帳戶之存摺、提款卡及密碼，全數交付給姓名年籍
    不詳，綽號「阿明」之成年男子及其所屬之詐騙集團，容任
    該詐騙集團成員供作向不特定民眾作財產犯罪使用。嗣該詐
    騙集團取得上揭帳戶後，在各報紙刊登虛偽之廣告，對民眾
    謊稱辦理各銀行之信用貸款業務，條件係低利率、免保人、
    免抵押、免手續費，即使信用瑕疪、金融機構拒絕往來、信
    用卡停用之人仍得辦理等不實事項，套取民眾之電話號碼、
    姓名、年籍資料等，再撥打被害人之電話，謊稱為求謹慎，
    需核對身分，再訛稱貸款業已審核通過，惟須先支付保險費
    、合約書公證費用、律師費、法院規費等不實名目等手法，
    致使不知情之丙○○、乙○○，分別於同年5月9日及10 日
    陷於錯誤，而分別於如附表1所示之時間，依指示將如附表
    所示之款項匯入甲○○上開帳戶，嗣員警查獲該詐騙集團，
    並扣得甲○○之上開2帳戶存摺，始循線查悉上情。
二、案經彰化縣警察局移送彰化地方法院檢察署檢察官偵查起訴
    。
    理  由
一、訊據被告甲○○固坦承申設上開2 帳戶乙情不諱，惟矢口否
    認有何幫助詐欺之犯行，辯稱：該2 帳戶是「阿明」帶伊去
    銀行開戶，開戶後即借給伊朋友「阿明」匯款殘障津貼使用
    ，密碼亦是「阿明」寫在紙上給伊設定云云。經查：
    （一）上開臺中商業銀行太平分行（帳號：0000000000 00
          號）、中國國際商業銀行太平分行（帳號：00000000
          000 號）帳戶，確均係被告所申設，業經被告自承在
          卷（見本院96年3 月20日審判筆錄），並有臺中商業
          銀行存款業務往來申請約定書、交易明細（見警卷第
          190 、191 頁）、中國國際商業銀行新臺幣存摺類存
          款綜合約定書、存款印鑑卡、交易歷史明細查詢表（
          見警卷第192 、193 頁）、兆豐國際商業銀行96年1
          月31日（96）兆銀太平營字第0016號函檢附之開戶照
          相檔案資料各1 份附卷可稽。再被害人丙○○、陳聖
          翔依詐騙集團之指示，分別於附表所示之時間，匯入
          附表所示之金額至被告上開帳戶內一情，已據被害人
          丙○○、乙○○於警詢中證述明確（見警卷第91至92
          頁、104 至105 頁），復有中國國際商業銀行新臺幣
          存摺類存款憑條副本聯1 紙（見警卷第100 頁背面）
          、臺中商業銀行無摺存款存入通知聯6 紙（見警卷第
          108 頁）存卷可參，此部分之事實，足堪認定。
    （二）再經核對上開被告臺中商業銀行太平分行帳戶交易明
          細，被害人丙○○分別於附表所示之時間匯款至被告
          該帳戶後，旋即於同日以提款卡分次提領完畢，而被
          害人乙○○於附表所示時間之匯款9500元亦同此情形
          ，有上開交易明細在卷可憑。衡情提款卡之密碼係由
          帳戶所有人自行設定，苟單純僅遺失帳戶存摺或提款
          卡，他人既無從得知提款卡密碼或取得開戶印鑑章，
          即難以使用上開帳戶作為匯提款工具。而衡諸一般人
          使用金融帳戶提款之習慣，為避免遺失存摺或提款卡
          時，帳戶內之存款遭人盜領，通常均將提款卡、存摺
          與密碼分別存放，而不至於將密碼記載於提款卡上或
          與提款卡同時存放，否則密碼之設定即失其意義。另
          自詐騙集團之角度審酌，渠等既知利用他人之帳戶掩
          飾犯罪所得，當知社會上一般正常之人如帳戶存摺、
          提款卡、印鑑遭竊或遺失，為防止拾得或竊得之人盜
          領其存款或做為不法使用而徒增訟累，必於發現後立
          即報警或向金融機構辦理掛失止付，在此情形下，如
          仍以該帳戶作為犯罪工具，則在渠等向他人詐騙，並
          誘使被害人將款項匯入該帳戶後，極有可能因帳戶所
          有人掛失止付而無法提領，則渠等大費周章從事於犯
          罪之行為，甘冒犯罪後遭追訴、處罰之風險，卻只能
          平白無故替原帳戶所有人匯入金錢，而無法得償犯罪
          之目的，是以犯罪集團若非確定該帳戶所有人不會報
          警或掛失止付，以確定渠等能自由使用該帳戶提款、
          轉帳，當不至於以該帳戶從事犯罪。再參以本件被害
          人等匯入款項至被告上開帳戶後，隨即於當日即遭領
          取，更足見該詐騙集團，於向被害人詐騙時，確有把
          握該帳戶不會被帳戶所有人掛失止付。綜上所述，被
          告確有將上開帳戶之存摺、提款卡及密碼提供予詐騙
          集團使用之事實，應堪認定。
    （三）況不肖之徒為掩飾不法行徑，避免執法人員之追究處
          罰，經常利用他人帳戶之存摺、提款卡、金融卡及密
          碼轉帳或提領犯罪所得，藉以掩蓋犯罪行為之情形，
          不僅廣為媒體所披載，亦經政府各機關一再宣導提醒
          注意，尤以現今各地金融機構所設自動提款機莫不設
          定轉帳之警示畫面，或張貼警示標語，促請使用大眾
          注意，衡諸目前社會以電視、報紙甚至網路等管道流
          通資訊之普及程度，則一般人本於生活經驗及認識，
          在客觀上可預見完全不相識之人要求提供金融機構存
          款帳戶之存摺、金融卡及密碼供其使用之行徑，輒與
          利用該帳戶進行詐欺此財產性犯罪之工具有密切關聯
          ，以被告為智能無礙之成年人，並非年幼無知或與社
          會隔絕之人，依其智識能力及社會生活經驗，對此自
          難諉為不知，處此情形下，仍將帳戶交予他人使用，
          而無懷疑之心，實難採信。準此，被告應對於收購帳
          戶之人目的在用以實施詐欺犯行，有所預見，且其對
          於該詐欺集團成員利用其所申請開立之帳戶向他人詐
          取財物，並無違背其本意，是被告主觀上應具有幫助
          他人詐取財物之不法犯意甚明
    （四）又因該等真實姓名不詳之成年人所組成之詐騙犯罪集
          團成員均無從傳訊，就現存之證據資料而言，並無證
          據證明被告同係該集團成員，雖被害人確實匯款至被
          告上揭社頭郵局帳戶，業如前述，但無證據證明該匯
          入之款項，為被告提領完畢，是本件僅能證明被告係
          單純提供帳戶供人使用。又就客觀構成要件之層面，
          詐欺行為之成立，係施以詐術，使人陷於錯誤而交付
          財物，而本件詐欺罪之構成要件行為實施，在於透過
          電話聯繫匯款，再以被告之存摺提款，實施者均為前
          開犯罪集團成員，被告係單純提供帳戶供人使用，並
          未參與詐騙行為之實施，亦未提款匯款，已如前述，
          故被告應未參與詐欺罪之構成要件行為，其提供帳戶
          ，僅係使犯罪者易於欺騙民眾、隱匿犯罪事實，屬詐
          欺罪構成要件以外之行為，而為幫助行為甚明。綜上
          ，本件事證明確，被告幫助詐欺之犯罪事實，堪以認
          定。
    （五）至被告雖稱罹患有精神疾病，且現於賢德醫院就診，
          惟其於本院審理時應答尚稱流暢，且對於上開帳戶係
          其親自前往申設之開戶經過及流程均能清晰表達，又
          其前於92年間亦因交付郵局帳戶供詐騙集團使用，經
          臺灣臺中地方法院判處有期徒刑3 月確定在案，其對
          於交付帳戶行為並無不能辨識之能力，是其於交付帳
          戶之初，在主觀上應有預見該收集帳戶之人可能利用
          該帳戶來遂行詐欺取財犯行，其猶願將該帳戶交付予
          該人，實具有幫助犯罪之未必故意自明，並不因其實
          際上不知悉犯罪行為細節而得卸免罪責，附此敘明。
二、查被告行為後，刑法及刑法施行法業於94年2 月2 日經總統
    以華總一義字第09400014901 號令修正公布，並於95年7 月
    1 日施行（下稱新刑法，修正前刑法下稱舊刑法），參酌最
    高法院95年5 月23日刑事庭第8 次會議有關新舊法適用原則
    之決議，新刑法第2 條第1 項之規定，係規範行為後法律變
    更所生新舊法律比較適用之準據法，於新刑法施行後，應適
    用新刑法第2 條第1 項之規定，為「從舊從輕」之比較。又
    基於罪刑法定原則及法律不溯及既往原則，行為之處罰，以
    行為時之法律有明文規定者為限，必行為時與行為後之法律
    均有處罰之規定，始有新刑法第2 條第1 項之適用。另於比
    較時應就罪刑有關之共犯、未遂犯、想像競合犯、牽連犯、
    連續犯、結合犯，以及累犯加重、自首減輕暨其他法定加減
    原因（如身分加減）與加減比例等一切情形，本於統一性及
    整體性原則，綜其全部罪刑之結果而為比較。且從刑附屬於
    主刑，除法律有特別規定者外，依主刑所適用之法律。本案
    涉及法律變更之部分，經依如附表2 所示比較新舊刑法之規
    定，以舊刑法有利於被告，依新刑法第2 條第1 項前段規定
    ，自應適用最有利於被告之舊刑法，先此敘明。
三、按刑法上之幫助犯，係對於犯罪與正犯有共同之認識，而以
    幫助之意思，對於正犯資以助力，而未參與實施犯罪之行為
    者而言（最高法院75年度臺上字第1509號、84年度臺上字第
    5998號、88年度臺上字第1270號判決參照）；是以，如未參
    與實施犯罪構成要件之行為，且係出於幫助之意思提供助力
    ，即屬幫助犯，而非共同正犯。次按連續幫助與幫助連續為
    不同之犯罪態樣，如基於概括犯意，多次幫助他人犯罪，為
    連續幫助，該幫助者有多次犯罪行為；如以一幫助行為，幫
    助他人連續犯罪，則為幫助連續，就幫助犯而言，僅有一次
    犯罪行為（最高法院87年度臺上字第3865號判決意旨參照）
    。核被告甲○○所為，係犯刑法第30條第1 項、刑法第339
    條第1 項之詐欺取財罪之幫助犯，爰依刑法第30條第2 項規
    定，按正犯之刑減輕之。被告先後交付上開2 帳戶之行為，
    均時間緊接，觸犯構成要件相同之罪名，顯係基於概括犯意
    反覆為之，應依修正刪除前刑法第56條連續犯之規定，論以
    一罪，並加重其刑。末查被告前因強盜、竊盜、詐欺等案件
    ，經臺灣臺中地方法院以91年度易字第2472號、92年度訴字
    第1227號分別判處有期徒刑3 月、1 年4 月、10月，並定其
    應執行刑為有期徒刑2 年2 月，甫於994 年5 月18日縮短刑
    期執行完畢等情，有臺灣高等法院被告前案紀錄表1 份在卷
    可按，此有臺灣彰化地方法院檢察署刑案資料查註紀錄表乙
    紙附卷可稽，其於有期徒刑執行完畢後，5 年內再犯本件最
    重本刑為有期徒刑以上之罪，為累犯，應依修正前刑法第47
    條之規定，遞加重其刑，並依法先加後減之。爰審酌被告提
    供帳戶供詐欺犯罪者方便行騙財物，助長行騙之風，妨礙對
    於詐欺犯罪者之追查，行為可議，且犯後否認犯行，飾詞圖
    卸，未見悔意等一切情狀，量處如主文所示之刑，並諭知易
    科罰金之折算標準。
據上論斷，應依刑事訴訟法第299 條第1 項前段，刑法第2 條第
1 項前段、第30條第1 項前段、第2 項、第339 條第1 項，修正
刪除前刑法第56條、第47條、第41條第1 項前段，罰金罰鍰提高
標準條例第1 條前段、修正刪除前第2 條，判決如主文。
本案經檢察官莊佳瑋到庭執行職務。
中　　華　　民　　國　　96　　年　　3 　　月　　23　　日
                  刑事第一庭    審判長法官  簡璽容
                                法      官  郭麗萍
                                法      官  胡宜如
以上正本證明與原本無異。
如不服本判決，應於送達後10日內向本院提出上訴狀（須附繕本
）。
告訴人或被害人對於判決如有不服具備理由請求檢察官上訴者，
其上訴期間之計算係以檢察官收受判決正本之日期為準。
中　　華　　民　　國　　96　　年　　3 　　月　　23　　日
                                書  記  官  蕭秀吉
附錄本案論罪科刑法條：
中華民國刑法第339條
意圖為自己或第三人不法之所有，以詐術使人將本人或第三人之
物交付者，處5 年以下有期徒刑、拘役或科或併科1 千元以下罰
金。
以前項方法得財產上不法之利益或使第三人得之者，亦同。
前二項之未遂犯罰之。
【附表1】：
┌─┬──────┬──────┬───┬───┬───┬────┬───┐
│編│開戶銀行    │帳號        │開戶日│被害人│匯款地│匯款日期│匯款金│
│號│            │            │期    │      │      │        │額﹝新│
│  │            │            │      │      │      │        │台幣﹞│
├─┼──────┼──────┼───┼───┼───┼────┼───┤
│１│臺中商業銀行│000000000000│95年4 │丙○○│彰化縣│95年5月 │50000 │
│  │太平分行    │            │月13日│      │      │19日    │      │
│  │            │            │      │      │      ├────┼───┤
│  │            │            │      │      │      │95年5月 │50000 │
│  │            │            │      │      │      │19日    │      │
│  │            │            │      │      │      ├────┼───┤
│  │            │            │      │      │      │95年5月 │58000 │
│  │            │            │      │      │      │22日    │      │
│  │            │            │      │      │      ├────┼───┤
│  │            │            │      │      │      │95年5月 │30000 │
│  │            │            │      │      │      │22日    │      │
│  │            │            │      │      │      ├────┼───┤
│  │            │            │      │      │      │95年5月 │30000 │
│  │            │            │      │      │      │22日    │      │
│  │            │            │      │      │      ├────┼───┤
│  │            │            │      │      │      │95年5月 │90000 │
│  │            │            │      │      │      │22日    │      │
├─┼──────┼──────┼───┼───┼───┼────┼───┤
│２│中國國際商業│00000000000 │95年4 │乙○○│高雄縣│95年5月 │9500  │
│  │銀行太平分行│            │月14日│      │      │23日    │      │
│  │            │            │      │      │      │        │      │
└─┴──────┴──────┴───┴───┴───┴────┴───┘
【附表2】：
┌──────┬─────────────┬─────────────┬───────┬────┐
│相關變更條文│行為時法（下稱舊法）之內容│裁判時法（下稱新法）之內容│比  較  理  由│備    註│
├──────┼─────────────┼─────────────┼───────┼────┤
│【累犯之變更│受有期徒刑之執行完畢，或受│受徒刑之執行完畢，或一部之│舊法於徒刑執行│因本案再│
│】修正前刑法│無期徒刑或有期徒刑一部之執│執行而赦免後，5年以內故意 │完畢或一部之執│犯者為故│
│第47條→現行│行而赦免後，5年以內再犯有 │再犯有期徒刑以上之罪者，為│行而赦免後，5 │意犯罪，│
│刑法第47條第│期徒刑以上之罪者，為累犯，│累犯，加重本刑至二分之一。│年內故意或過失│不生新舊│
│1項         │加重本刑至二分之一。      │                          │再犯有期徒刑以│法比較之│
│            │                          │                          │上之罪者，均為│問題，應│
│            │                          │                          │累犯；新法則僅│逕適用修│
│            │                          │                          │於故意犯罪，始│正前行為│
│            │                          │                          │構成累犯；然如│時之舊法│
│            │                          │                          │再犯者係故意犯│。      │
│            │                          │                          │罪，新舊法規定│        │
│            │                          │                          │並無何不同，自│        │
│            │                          │                          │不生比較新舊法│        │
│            │                          │                          │之問題，應逕適│        │
│            │                          │                          │用修正前行為時│        │
│            │                          │                          │之舊法。      │        │
│            │                          │                          │              │        │
├──────┼─────────────┼─────────────┼───────┼────┤
│【連續犯之刪│連續數行為而犯同一罪名者，│刪除                      │新法將連續犯之│舊法有利│
│除】        │以一罪論。但得加重其刑至二│                          │規定刪除後，除│        │
│            │分之一                    │                          │非符合「接續犯│        │
│            │                          │                          │」或「包括的一│        │
│            │                          │                          │罪」情形，可認│        │
│            │                          │                          │構成單一犯罪外│        │
│            │                          │                          │，均應認係數罪│        │
│            │                          │                          │併罰。是此刪除│        │
│            │                          │                          │雖非犯罪構成要│        │
│            │                          │                          │件之變更，但顯│        │
│            │                          │                          │已影響行為人刑│        │
│            │                          │                          │罰之法律效果，│        │
│            │                          │                          │自屬法律有變更│        │
│            │                          │                          │依新法第2條第1│        │
│            │                          │                          │項規定，比較新│        │
│            │                          │                          │舊法。        │        │
├──────┼─────────────┼─────────────┼───────┼────┤
│【罰金刑貨幣│依法律應處罰金、罰鍰者，就│中華民國94年1 月7 日法修正│刑法之貨幣單位│經按現行│
│單位之變更】│其原定數額得提高為2 倍至10│施行後，刑法分則編所定罰金│由「元（指銀元│法規所定│
│罰金罰鍰提高│倍（刑法乃係定明10倍）。第│之貨幣單位為新臺幣。94年1 │）」變更為「新│貨幣單位│
│標準條例第1 │1 條所定得提高倍數之規定，│月7 日刑法修正時，刑法分則│臺幣」，且刑法│折算新臺│
│條前段、第5 │於本條例修正後制定之法律，│編未修正之條文定有罰金者，│分則之罰金數額│幣條例第│
│條→刑法施行│不適用之；本條例修正前公佈│自94年1 月7 日刑法修正施行│，亦視該分則先│2 條之規│
│法第1 之1條 │之法律，於本條例修正後修正│後，就其所定數額提高為30倍│前曾修正與否，│定折算後│
│第1 項、第2 │其罰金罰鍰數額或法律經全部│。但72年6 月26日至94年1 月│而分別提高3 或│等值，是│
│項          │修正而其罰金罰鍰數額未予變│7 日新增或修正之條文，就其│30倍。        │以新法並│
│            │更者，亦同。              │所定數額提高為3 倍。      │              │未較有利│
│            │                          │                          │              │。      │
├──────┼─────────────┼─────────────┼───────┼────┤
│【罰金刑下限│罰金：（銀元）1 元以上。  │罰金：新臺幣1000元以上…。│罰金刑之下限，│舊法有利│
│之變更】刑法│                          │                          │由銀元10元（亦│        │
│第33條第5款 │                          │                          │經提高）即新臺│        │
│            │                          │                          │幣30元，提高為│        │
│            │                          │                          │新臺幣1000元  │        │
├──────┼─────────────┼─────────────┼───────┼────┤
│易科罰金折算│【修正前刑法第41條第1 項前│【刑法第41條第1 項前段】  │              │        │
│標準變更    │段、修正前罰金罰鍰提高標準│                          │              │        │
│            │條例第2 條】              │                          │              │        │
│            │                          │                          │              │        │
│            │犯最重本刑為5 年以下有期徒│犯最重本刑為5 年以下有期徒│易科罰金折算標│舊法有利│
│            │刑以下之刑之罪，而受6 個月│刑以下之刑之罪，而受6 個月│準由銀元300 元│        │
│            │以下有期徒刑或拘役之宣告…│以下有期徒刑或拘役之宣告者│即新臺幣900 元│        │
│            │得以（銀元）1 元以上（銀元│，得以新臺幣1,000 元、2,00│，提高為以新臺│        │
│            │）3 元以下折算1 日，易科罰│0 元或3,000 元折算1 日，易│幣1,000 元、2,│        │
│            │金。依刑法第41條易科罰金…│科罰金。                  │000 元或3,000 │        │
│            │就其原定數額提高為100 倍折│                          │元折算1日。   │        │
│            │算1 日；法律所定罰金數額未│                          │              │        │
│            │依本條例提高倍數，或其處罰│                          │              │        │
│            │法條無罰金刑之規定者，亦同│                          │              │        │
│            │。                        │                          │              │        │
╟──────┼─────────────┴─────────────┴───────┴────┤
║整體比較結果│1.刑法第30條為文字用語上之修正，關於刑罰減輕之規定並無變更，應逕適用裁判時刑法之│
║            │  規定（最高法院95年度第21次刑事庭會議決議參照）。                              │
║            │2.舊法較為有利。                                                                │
║            │                                                                                │
╙──────┴────────────────────────────────────────┘
